臺灣臺北地方法院民事判決　　　　　　 95年度簡上字第505號
上　訴　人　聯邦商業銀行股份有限公司
法定代理人　戊○○
訴訟代理人　乙○○
　　　　　　丙○○
　　　　　　壬○○
　　　　　　辛○○
　　　　　　丁○○
被　上訴人　己○○
上列當事人間請求清償借款事件，上訴人對於中華民國95年6 月
19日臺灣臺北地方法院臺北簡易庭95年度北簡字第147 號第一審
判決提起上訴，本院於民國96年6 月13日言詞辯論終結，判決如
下：
    主  文
原判決關於駁回上訴人後開第二項之訴部分，及該部分假執行之
聲請，暨命上訴人負擔訴訟費用之裁判，均廢棄。
被上訴人應再給付上訴人新台幣壹拾貳萬玖仟玖佰肆拾捌元，及
自民國九十四年七月二十九日起至民國九十四年八月二十八日止
，按年息百分之十八點二五計算之利息，暨自民國九十四年八月
二十九日起至清償日止，按年息百分之二十計算之利息。
第一審關於命上訴人負擔訴訟費用部分，及第二審訴訟費用，由
被上訴人負擔。
    事實及理由
一、按當事人之法定代理人其代理權消滅者，訴訟程序在有法定
    代理人承受其訴訟以前當然停止；又承受訴訟人，於得為承
    受時，應即為承受之聲明，民事訴訟法第170 條、第175 條
    第1 項分別定有明文。本件上訴人法定代理人原為黃春鐘，
    於本院審理期間變更為戊○○，業據其聲明承受訴訟並提出
    上訴人公司變更登記事項表（本院卷第53至57頁）為證，經
    核無不合，應予准許。
二、上訴人起訴主張：
  (一)被上訴人於民國92年1 月22日向伊申請現金卡貸款，約定被
    上訴人得以國民現金卡為工具，在伊核准金額之範圍內循環
    支用，每次動用借款時須加收新台幣（下同）100 元，借款
    期間自訂約日起為期1 年，屆期如伊無反對之意思表示，則
    以同一內容繼續延長1 年不另換約，利息依年息18.25 ％按
    日計算，被上訴人應於每月繳款期限截止前清償所借款項，
    如逾期清償本息者，自延遲日起另按年息20％加計延遲之利
    息。詎被上訴人自94年7 月28日起即未依約清償所欠款項，
    尚欠借款本金149,948 元，及依上開約定利率計算之利息、
    延遲利息均未按期給付。
  (二)依兩造簽訂綜合約定書之「國民現金之金融卡功能約定事項
    」第12款約定內容，國民現金晶片卡僅供本人使用，不得轉
    讓或質押，立約人（即被上訴人）如不繼續使用國民現金卡
    ，應將卡片繳還上訴人註銷，否則因此發生任何糾紛或損失
    ，概由立約人自行負責。系爭國民現金卡於晶片卡製作完成
    前，會先行交付預設卡給客戶，待國民現金晶片卡製作完成
    後，再以郵寄方式將卡片與密碼分次寄發至客戶指定之地址
    。故伊於被上訴人至銀行領取預設卡後，嗣將國民現金晶片
    卡及密碼寄至被上訴人填寫之現居地址「臺北縣新莊市○○
    ○街114 號3 樓」，並無違誤，被上訴人抗辯其已將預設卡
    剪掉，上訴人卻又寄發卡片，且未寄至其居住之天母住址自
    不負責云云，皆屬無據。
  (三)至被上訴人抗辯已償還伊欠款80,000元云云，該筆款項乃用
    於支付被上訴人之信用卡債務，當然不能再行抵銷現金卡債
    務。爰依兩造間國民現金卡契約關係，提起本件訴訟，（本
    件上訴人起訴請求被上訴人應給付149,948 元，及自94年7
    月29日起至94年8 月28日止，按年息18.25 ％計算之利息，
    及自94年8 月29日起至清償日止，按年息20％計算之遲延利
    息，原審判決被上訴人應給付20,000元，及自94年7 月29日
    起至94年8 月28日止，按年息18.25 ％計算之利息，及自94
    年8 月29日起至清償日止，按年息20％計算之遲延利息，駁
    回上訴人其餘請求。上訴人就原審判決駁回其訴部分，聲明
    不服，提起上訴）。並聲明：1.原判決不利上訴人部分廢棄
    ，2.被上訴人應再給付上訴人129,948 元，及自94年7 月29
    日起至94年8 月28日止，按年息18.25 ％計算之利息，及自
    94 年8月29日起至清償日止，按年息20％計算之遲延利息。
三、被上訴人則抗辯：系爭現金卡係伊哥哥即訴外人庚○○向伊
    借錢未果，而與訴外人即上訴人之業務員甲○○至伊公司要
    求伊申請現金卡。伊用上訴人核發之預設卡領100,000 元供
    庚○○使用後，已將該預設卡剪掉，詎上訴人又將卡片寄給
    庚○○，該現金卡後續核卡、開卡程序皆非伊所為，卡片也
    非寄至伊的住所地，上訴人不應允許庚○○開卡及繼續使用
    系爭現金卡，且伊已陸續還款80,000元等語，並聲明：上訴
    駁回。
四、查被上訴人於92年1 月22日與上訴人訂立循環信用貸款契約
    ，約定被上訴人得以國民現金卡為工具於上訴人核准金額範
    圍內循環支用，被上訴人自94年10月4 日起至95年5 月8 日
    期間，按月給付上訴人8,000 元，合計已支付上訴人80,000
    元等情，業據上訴人提出申請書、綜合約定書（原審卷第6
    至7 頁）及被上訴人提出全行代理收款申請書（見本院卷第
    77至79頁）為證，均堪信為真實。本件上訴人主張被上訴人
    積欠現金卡借款未還，被上訴人則以前揭情詞置辯，是本件
    爭執要點應在於：(一)被上訴人應否就以系爭現金卡之預設卡
    借支之100,000 元及後續循環借款負清償責任？(二)被上訴人
    抗辯已清償欠款80,000元是否可採？茲分述如下。
五、被上訴人應就系爭現金卡借支之所有債務負清償責任：
  (一)按民事訴訟之當事人就其所主張有利於己之事實，依民事訴
    訟法第277 條之規定，均須各負舉證之責。原告於起訴原因
    已有相當之證明，而被告於抗辯事實並無確實證明方法，僅
    以空言爭執者，應認其抗辯事實非真正，而為被告不利益之
    認定（最高法院著有18年上字第1679號判例意旨可資參照）
    。經查，被上訴人自承系爭現金卡申請書上地址均是由伊填
    寫等語（見原審卷第23頁），而被上訴人於申請書「戶籍地
    址」欄填寫地址：「臺北市士林區○○○路○ 段405 巷45弄
    6 之1 號1 樓」，於「現居地址」欄填寫地址：「臺北縣新
    莊市○○○街114 號3 樓」，信用卡帳單寄送地址則勾選「
    公司」，有該申請書附原審卷可按（見原審卷第6 頁），嗣
    信用卡帳單寄送地址亦變更至「臺北縣新莊市○○○街114
    號3 樓」，有上訴人提出客戶基本資料查詢單存卷可參（見
    本院卷第29頁），被上訴人於本院審理中且不爭執伊知道之
    後帳單會寄送至「臺北縣新莊市○○○街114 號3 樓」該址
    ，併陳稱伊於現居地址欄填載台北縣新莊市之地址係當時伊
    的哥哥庚○○的地址，伊因不想太太知悉此事，加上後續還
    款應由庚○○支付，帳單也由伊哥哥收，所以才這樣填寫等
    語（見本院卷第75頁背面），是堪認上訴人填載「臺北市士
    林區○○○路○ 段405 巷45弄6 之1 號1 樓」、「臺北縣新
    莊市○○○街114 號3 樓」2 址均有作為上訴人送達與系爭
    現金卡相關通知、文書之送達地址之意。而被上訴人於申請
    系爭現金卡時，並未勾選國民現金卡郵寄地址（見原審卷第
    6 頁），應認無論上訴人將正式國民現金晶片卡及密碼寄送
    「臺北市士林區○○○路○ 段405 巷45弄6 之1 號1 樓」或
    「臺北縣新莊市○○○街114 號3 樓」之址，均係被上訴人
    可以收受之寄送地址。上訴人陳稱其是將正式國民現金晶片
    卡及密碼寄至被上訴人填載之現居地址即「臺北縣新莊市○
    ○○街114 號3 樓」，被上訴人並自承伊的哥哥庚○○確實
    有收到上訴人寄送之國民現金晶片卡，嗣並陸續借貸款項等
    語（見原審卷第16頁），堪信上訴人主張其已將正式國民現
    金晶片卡及密碼寄至「臺北縣新莊市○○○街114 號3 樓」
    之址等語為可採。準此，本件申請書所載被上訴人現居地址
    既為「臺北縣新莊市○○○街114 號3 樓」，則上訴人向該
    址寄達國民現金卡及密碼，衡諸常情，應由被上訴人收受或
    其同居人代為收受。
  (二)而兩造簽訂系爭現金卡綜合約定書「肆、共同約定事項」第
    10款第2 項第1 點、第2 點約定：「國民現金卡取款密碼，
    經貴行或其他參加金融資訊共用系統行庫之自動化服務機器
    判別與原設定之密碼相符或存款存摺取款條之印鑑或簽名，
    經貴行以肉眼識別與立約人留存之印鑑或簽名相符而撥貸款
    ，以致發生撥貸損失時，立約人願負擔一切責任，與貴行無
    涉」、「貴行受理掛失止付手續後，提領現款及轉帳者，於
    貴行受領掛失止付電腦登錄完成時起，被冒用後續取款或轉
    帳之損失概由貴行負擔」（見原審卷第7 頁），雖為上訴人
    欲與不特定多數人成立現金卡契約所訂立之定型化契約條款
    ，然現行採用現金卡向金融機關為借貸時，因借款人無庸親
    至櫃臺辦理借款，使金融機構無法透過核對身分證件、印鑑
    證明等方式，核對借款人之身分，故僅能透過借款人是否持
    有該行所核發之卡片及能否正確輸入密碼等方式，判斷該借
    款是否確實為持卡人親為。又金融機構既已將金融卡交付予
    持卡人而置於其己力支配下，持卡人即負有保管卡片責任。
    另在正常情形下，關於提款之密碼，亦僅有持卡人本身知悉
    ，故即便持卡人因一時疏忽致使卡片遺失之情形，除非持卡
    人亦一併洩漏該密碼予取得卡片之他人，否則他人亦因無法
    得知密碼而得領取款項。而本件被上訴人取款方式並非臨櫃
    取款，而係使用現金卡透過自動提款機向上訴人借款，有上
    訴人提出被上訴人存款存摺明細表存卷可參（見原審卷第30
    至33頁），則上訴人只能透過辨識該現金卡之真正及持卡人
    能否輸入正確密碼決定是否交付借款，因此，依前開約款約
    定，於一般情形下，上訴人只需辨識持卡人持用之現金卡是
    否真正及持卡人能否輸入正確之密碼，如果相符即可撥款，
    於持卡人辦理現金卡掛失手續前，倘有密碼遭盜用、偽造所
    生損失，應由持卡人負擔，其後始由銀行負擔，實有命持卡
    人負擔妥適保管現金卡及密碼之義務，依據風險分擔原則，
    尚稱合理。
  (三)又現金卡由本人或有權使用之人使用為常態，被人盜用為變
    態，故主張現金卡遭人盜用者，即應負舉證責任。經查，被
    上訴人對於伊於92年1 月22日與上訴人訂立循環信用貸款契
    約及該現金卡申請書係由伊填寫乙節並不爭執（見原審卷第
    16、23頁），並自承曾以申請系爭現金卡後第一次核發之預
    設卡借支100,000 元（見原審卷第16頁）等語，則系爭使用
    現金卡為工具之消費借貸契約存在於上訴人與被上訴人之間
    ，自毋庸疑。則以本件以國民現金卡為工具之消費借貸契約
    存在於上訴人與被上訴人之間，上訴人並已將國民現金卡及
    密碼送達被上訴人自行於填寫申請書時記載之現居地址等情
    以觀，應認上訴人已將現金卡及密碼交付被上訴人而置於被
    上訴人支配之下。被上訴人雖抗辯現金卡後續借款係因現金
    卡遭庚○○盜用所生云云，但為上訴人所否認，揆之前揭說
    明，自應由被上訴人就後續借款非伊所借，而係庚○○所借
    之變態事實，負證明責任。惟被上訴人迄本件訴訟終結猶未
    就此遭他人盜用之事實舉證以實其說，堪信使用系爭現金卡
    者，應係被上訴人或其他知悉被上訴人所使用密碼並持有現
    金卡之人，被上訴人又未就現金卡被盜用等情事立即通知上
    訴人，依兩造簽訂系爭現金卡綜合約定書「肆、共同約定事
    項」第10款第2 項第1 點、第2 點約定，應由被上訴人就系
    爭現金卡借貸款項負擔清償之責。
  (四)被上訴人復抗辯伊於借款後即將預設卡折斷等語，固經證人
    即為被上訴人辦理系爭現金卡之業務員甲○○到庭證述明確
    （見本院卷第75頁背面），惟證人甲○○亦證稱：「被上訴
    人辦的是三合一卡，我們會先給一張臨時卡，我有告訴被上
    訴人這是臨時卡，... 我有告訴被上訴人後面還會寄送一張
    正式卡，.. ... 我 在辦理時就有說，我也有說卡片跟信用
    卡一樣會用限時掛號郵寄。」等語（見本院卷第75頁），參
    以兩造簽訂系爭現金卡綜合約定書之「國民現金之金融卡功
    能約定事項」第12款約定：「... 立約人如不再繼續使用國
    民現金卡，應將卡片繳還貴行註銷，... 」及「參、國民現
    金之信用卡功能約定事項」第12款第4 項約定：「立約人如
    欲停用卡片需繳回卡片，並一次繳清全部應付款項。」（見
    原審卷第7 頁及背面），被上訴人且不爭執伊未依約繳回卡
    片等語（見原審卷第53頁），則被上訴人既經告知於領取預
    設卡之後尚會發給正式國民現金晶片卡，伊又未依兩造約定
    之程序告知上訴人停用系爭現金卡，伊縱有於借款100, 000
    元後折斷預設卡之動作，上訴人嗣寄送正式國民現金晶片卡
    予被上訴人，於兩造間契約約定並無違背，併此陳明。
六、就系爭現金卡債務，被上訴人尚未清償：
    按對於一人負擔數宗債務而其給付之種類相同者，如清償人
    所提出之給付，不足清償全部債額時，由清償人於清償時，
    指定其應抵充之債務，民法第321 條定有明文。查系爭現金
    卡除具備現金卡功能外，並兼具金融卡與信用卡之功能，業
    據上訴人陳明在卷，並有系爭現金卡綜合約定書存卷可按，
    故被上訴人積欠上訴人之帳款除現金卡帳務外，並有信用卡
    債務，為被上訴人所不爭執。被上訴人雖自94年10月4 日起
    至95年5 月8 日期間，按月給付上訴人8,000 元，合計已給
    付上訴人80,000元，惟被上訴人於給付上開款項時曾指定用
    以清償信用卡欠款，業據被上訴人自承在卷（見本院卷第76
    頁背面），依前開規定，被上訴人既於清償80,000元時指定
    應全數抵充於信用卡債務，自應依其指定為抵充，此外，被
    上訴人又未能提出其他證據證明其已清償系爭現金卡之債務
    ，伊抗辯已還款80,000元云云，並無足取。
七、綜上所述，上訴人起訴主張被上訴人以系爭現金卡向伊借款
    未還等節堪信真實，被上訴人所辯為無可取，從而，上訴人
    本於消費借貸契約，請求被上訴人給付借款149,948 元，及
    自94年7 月29日起至94年8 月28日止，按年息18.25 ％計算
    之利息，及自94年8 月29日起至清償日止，按年息20％計算
    之遲延利息，自屬有理由，應予准許。乃原審僅命被上訴人
    給付20,000元及其利息，而駁回上訴人其餘之訴，自有未洽
    。上訴意旨就此部分指摘原判決不當，求予廢棄改判，為有
    理由。爰由本院將原判決此部分予以廢棄，改判如主文第2
    項所示。
八、因本件事證已臻明確，兩造其餘主張陳述及所提之證據，經
    本院斟酌後，認與判決結果不生影響，均毋庸再予論述，附
    此敘明。
九、據上論結，本件上訴為有理由，依民事訴訟法第436 條之1
    第3 項、第450 條、第78條，判決如主文。
中　　華　　民　　國　　96　　年　　7 　　月　　4 　　日
                        臺灣臺北地方法院民事第三庭
                            審判長法　官　吳光釗
                                  法　官　鄭佾瑩
                  　　   　　　　 法　官　管靜怡
以上正本係照原本作成。
本判決不得上訴。
中　　華　　民　　國　　96　　年　　7 　　月　　4 　　日
                                   書記官　趙郁涵
